ACORDAO-COMPLETO-2442448

ACÓRDÃO 3147/2020 ATA 45/2020 - PLENÁRIO

VISTOS, relatados e discutidos estes autos de Representação, com pedido de medida cautelar, em face de possíveis irregularidades na condução, pelo 57º Batalhão de Infantaria Motorizado, do Pregão Eletrônico 6/2020, cujo objeto é a aquisição de mobiliários em geral e teve o valor adjudicado de R$ 81.580.685,00, com vigência de 12 meses;
ACORDAM os Ministros do Tribunal de Contas da União, reunidos em Sessão do Plenário, diante das razões expostas pelo Relator e com fundamento no art. 276, caput e §1º, do Regimento Interno deste Tribunal, em:
9.1. referendar a medida cautelar concedida em 20/11/2020, por meio da decisão à peça 10;
9.2. restituir o processo à Secretaria de Controle Externo de Aquisições Logísticas - Selog, para as providências cabíveis.

Representação em face de possíveis irregularidades na condução, pelo 57º Batalhão de Infantaria Motorizado, do Pregão Eletrônico 6/2020

57º Batalhão de Infantaria Motorizado.

3. Interessados/Responsáveis: não há.

13.1. Ministros presentes: José Mucio Monteiro (Presidente), Walton Alencar Rodrigues, Benjamin Zymler, Augusto Nardes, Aroldo Cedraz (Relator), Raimundo Carreiro, Ana Arraes, Bruno Dantas e Vital do Rêgo.
13.2. Ministros-Substitutos presentes: Augusto Sherman Cavalcanti, Marcos Bemquerer Costa, André Luís de Carvalho e Weder de Oliveira.

ACORDAO-COMPLETO-2522753

Acórdão de Relação 1062/2022 - Plenário

Acórdão de Relação

ACORDAO-COMPLETO-2475287

Acórdão de Relação 1342/2021 - Plenário

AROLDO CEDRAZ

Cuidam os autos de Representação da Secretaria de Controle Externo de Aquisições Logísticas (Selog) , em face de possíveis irregularidades na condução, pelo 57º Batalhão de Infantaria Motorizado, do Pregão Eletrônico 6/2020, cujo objeto é a aquisição de mobiliários em geral e teve o valor adjudicado de R$ 81.580.685,00, com vigência de 12 meses.
2.	Em face da satisfação dos pressupostos de admissibilidade constantes no art. 113, § 1º, da Lei 8.666/1993, c/c os arts. 235 e 237, inciso VI, do Regimento Interno deste Tribunal, e no art. 103, § 1º, da Resolução - TCU 259/2014, bem como do atendimento aos requisitos de e urgência e plausibilidade jurídica do pedido cautelar, conheci e, entre outras medidas, determinei a suspensão das demandas referentes à ata de registro de preços firmada a partir do Pregão Eletrônico 6/2020, por meio do despacho a seguir reproduzido (peça 10) :
"Cuidam os autos de representação da Secretaria de Controle Externo de Aquisições Logísticas (Selog) , em face de possíveis irregularidades na condução, pelo 57º Batalhão de Infantaria Motorizado, do Pregão Eletrônico 6/2020, cujo objeto é a aquisição de mobiliários em geral e teve o valor adjudicado de R$ 81.580.685,00, com vigência de 12 meses.
Após análise dos documentos que compõem o processo de aquisição (peças 4-6) , a unidade instrutiva condensou os indícios de irregularidade na seguinte lista (peça 7) :
a) 	o certame em comento contou com irregularidades que restringiram a competitividade do certame, e que levaram à eliminação de empresas licitantes, elevando o valor total final adjudicado para os três grupos licitados em cerca de 40%;
b)	o pregoeiro, com base em aviso publicado no Comprasnet em 21/10/2020, dia imediatamente anterior à sessão de lances, às 15:25h, sem qualquer previsão editalícia e/ou normativa, exigiu assinatura digital dos documentos das propostas das empresas convocadas, exigência que foi utilizada como um dos motivos para a eliminação das empresas mais bem classificadas;
c)	o edital contou com exigência de apresentação de declaração de garantia do fabricante destinada especificamente ao certame, com firma reconhecida em cartório em favor das licitantes proponentes, o que vai de encontro à Jurisprudência do Tribunal de Contas da União (e.g. Acórdão 1805/2015-TCU-Plenário, relator Weder de Oliveira e 4547/2020 - TCU - 1ª Câmara, Relator Benjamin Zymler) , requisito que também foi utilizado como motivador para a eliminação de licitante;
d)	houve exigência editalícia de excessivo número de certificações em normas técnicas, entre brasileiras e americanas, também motivo de eliminação de licitantes a exemplo do ocorrido no Pregão Eletrônico 1/2019, promovido pelo Comando da 11ª Região Militar, considerado irregular pelo TCU, que motivou o Acórdão 4547/2020-TCU-Primeira Câmara, Relator Benjamin Zymler, determinando que aquela Unidade Jurisdicionada não mais adquirisse itens da ata originada pelo pregão;
e) 	adicionalmente, os lotes reuniram itens heterogêneos, que poderiam ser licitados separadamente em busca de maior nível de competitividade, a exemplo de poltronas e sofás, no grupo 1 e armários, mesas, gaveteiros, balcões e alguns itens de divisórias de mesa, no grupo 2;
f)	a heterogeneidade desses grupos aliada ao número de normas técnicas exigidas para os itens de cada tipo caracteriza excessiva restritividade ao certame, que contou com pequeno número de participantes e baixo volume de lances para o tipo de objeto licitado;
g)	o certame, caracterizado por baixo nível concorrencial, contém indícios de sobrepreços em itens que superam 250% sobre os valores praticados no mercado e obtidos em outros certames em que a própria vencedora teria participado;
h)	a possibilidade de aquisição de itens isolados, ante a disputa de menor preço por grupo, possibilita a realização de jogo de planilhas e, considerando a possibilidade de adesões estabelecida em edital, potencializa o risco de dano ao erário;
i)	o volume licitado de 81.935 unidades distribuídas em 70 itens nos três grupos é alto e envolve alta materialidade, de modo que deve ser justificado. Foram licitados nada menos do que 16 itens relativos a cadeiras e poltronas de escritório, ao total de 16.588 unidades, alto volume que não aparenta condizer com a real necessidade da promotora, em possível falha de planejamento da contratação, o que pode servir como instrumento para ampliar a capacidade de utilização da ata para a realização de adesões, agravando os riscos de dano decorrentes de eventuais sobrepreços;
j)	ademais, o valor licitado deveria conduzir à realização da audiência pública de que trata o caput do art. 39 da Lei 8.666/1993, conforme determinação do Acórdão 248/2017-TCU-Plenário, Relator Walton Alencar Rodrigues, que determina que, para a verificação do valor limite previsto naquele dispositivo legal, deve-se computar o valor previsto das adesões dos órgãos e entidades não participantes;
k)	conquanto o valor estimado constante do Termo de Referência seja de R$ 12.225.900,35, o valor adjudicado, R$ 81.580.685,00, ultrapassa este limite múltiplas vezes. Ao conferir o somatório dos valores estimados no Comprasnet, obtém-se a cifra de R$ 115.985.748,00, que, somada ao valor do dobro do quantitativo permitida no item 4.4 do anexo II (peça 6, p. 2) , chega a R$ 347.957.244,00, superando o limite estabelecido no art. 39 da referida Lei, cujo valor atualizado pelo Decreto 9.412/2018 é de R$ 330.000.000,00, o que constitui irregularidade grave para certame de tamanha materialidade.
Ao final, a unidade instrutiva, em tom uníssono, propõe o deferimento do pedido de concessão de medida cautelar, sem oitiva prévia, com fulcro no art. 276 do Regimento Interno/TCU, tendo em vista a existência dos elementos necessários para sua adoção, para que o órgão gerenciador e os participantes suspendam qualquer nova demanda proveniente da ata de registro de preços firmada a partir do pregão 6/2020, bem como não admitam adesões à referida ata até decisão de mérito desta Corte de Contas.
Em caráter complementar, propõe, em suma, a realização de oitiva do 57º Batalhão de Infantaria Motorizado e da sociedade empresária Flexibase Indústria e Comércio de Móveis Importação e Exportação Ltda. (CNPJ 04.869.711/0001-58) , para que se pronunciem em relação aos pressupostos da cautelar deferida, aos diversos indícios de irregularidade relativos ao Pregão Eletrônico SRP 6/2020 e também quanto à autorização de diligência para o recolhimento de diversos documentos e esclarecimentos sobre o referido pregão.
Preliminarmente, é possível conhecer a representação, uma vez satisfeitos os requisitos de admissibilidade constantes no art. 113, § 1º, da Lei 8.666/1993, c/c os arts. 235 e 237, VI, do Regimento Interno deste Tribunal, e no art. 103, § 1º, da Resolução - TCU 259/2014.
Quanto à análise da medida de urgência, entendo que a proposta da unidade instrutiva é adequada, uma vez preenchidos os requisitos do periculum in mora e do fumus boni iuris, bem como pela não identificação de elementos capazes de mostrar prejuízo irreparável na adoção da medida.
Em relação ao perigo da demora, verificou-se que a ata de registro de preços já foi assinada e que possui saldo possibilitando adesões. Assim, diante da iminência de ocorrerem aquisições e adesões, resta configurado o perigo da demora.
A plausibilidade jurídica do pedido cautelar também restou demonstrada. Verificou-se que há indícios de sobrepreço, bem como risco de lesão ao erário. Sobre esse aspecto, a unidade instrutiva lançou mão dos seguintes argumentos (reproduzidos in totum) :
5.	O pregão Eletrônico SRP 6/2020 promovido pelo 57º Batalhão de Infantaria Motorizado, foi realizado em 22/10/2020 às 10:00h e teve estimativa inicial de preços de R$ 115.985.748,00 para os três grupos, compostos por 70 itens de mobiliários.
6.	O grupo 1 foi composto por 33 itens de assentos diversos, entre poltronas, longarinas, cadeiras e sofás. O grupo 2 foi composto por 26 itens de outros móveis em geral, incluindo armários, escaninhos, mesas, gaveteiros, estação de trabalho, balcão e divisórias de mesa. Já o item 3 foi composto por 11 itens de divisórias, incluindo vidros, portas, persiana e bloco de isolamento térmico e acústico.
7.	Os três grupos foram adjudicados à empresa Flexibase Indústria e Comércio de Móveis Importação e Exportação Ltda. (CNPJ 04.869.711/0001-58) após a desclassificação de suas concorrentes em cada um desses grupos, pelo valor total de R$ 81.580.685,00, preço cerca de 40% superior ao somatório de R$ 57.951.265,00 ofertados pelas empresas inicialmente melhor classificadas.
8.	A desclassificação da primeira colocada nos grupos 1 e 2, a empresa Layout Móveis para Escritório Ltda. (CNPJ 02.604.236/0001-62) se deu por "ausência de proposta de preços assinada com certificado digital; proposta acima do valor de referência para o item 32 do grupo 1 e 58 do grupo 2; e não atendimento ao disposto no item 6 do termo de referência, que tece exigências de atendimento a normas técnicas. A empresa não teria apresentado laudo ergonômico com base na Norma Regulamentadora de Ergonomia NR17, além dos certificados NBR 11003, NBR 10443, nem os laudos de ensaio sobre corrosão e envelhecimento por exposição à névoa salina e umidade emitidos por laboratório acreditado pelo INMETRO de acordo com as NBR 8094, 8095 e 8096.
9.	A segunda colocada no grupo 2, a empresa Mobieq Mobiliário e Equipamentos Ltda. (CNPJ 68.672.450/0001-64) também não teria apresentado sua proposta de preços com assinatura digital; seus itens 46, 58 e 59 constavam da proposta com valor acima do valor de referência; não teria apresentado declaração de garantia emitida pelo fabricante, com firma reconhecida em cartório dirigida ao 57° Batalhão de Infantaria Motorizada (Escola) , indicando a licitante como sua revendedora, ou indicando a si própria como autorizada a prestar garantia; e não comprovou atendimento às normas NBR-ISO 1420:2020 e NBR-ISO 1424:2004 por meio de certificados emitidos pela ABNT ou entidade acreditada pelo INMETRO, conforme exigência do item 4 do termo de referência.
10.	A melhor colocada no grupo 3, a empresa Marcenaria Sular Ltda. (CNPJ 89.278.519/0001-40) , foi desclassificada pela mesma exigência de apresentação de propostas assinada com certificado digital e pela ausência de apresentação dos certificados para as normas NBR-ISO 1420:2020 e NBR-ISO 1424:2004, e dos certificados de cadeia de custódia do FSC ou CEFLOR, todos exigidos no item 4 do termo de referência.
11.	Inicialmente, deve-se observar que um dos motivos da desclassificação das licitantes é decorrente de falha de conduta do próprio pregoeiro, que, conforme jurisprudência do TCU, tem o poder-dever de negociação de preços para reduzir o valor final do contrato em vista da maximização do interesse público pela obtenção da proposta mais vantajosa (Acórdão 2673/2015-TCU-Plenário, Relator Bruno Dantas) , de modo que não há razoabilidade em desclassificar propostas mais vantajosas por desconformidade de preços de alguns itens sem oportunizar ao licitante que adeque sua proposta. A falha torna-se ainda mais grave ao se considerar a diferença de preços totais que superam 23 milhões de reais.
12.	Adicionalmente, ao compulsar a ata do certame, tampouco é possível observar qualquer empenho do referido condutor do certame em obter melhorias no preço da proposta declarada vencedora, desconsiderando por completo a larga discrepância de valores e o necessário zelo pelos recursos públicos, o que deve ser objeto de oitiva da Unidade Jurisdicionada.
13.	Uma das exigências que esteve presente em todas as eliminações das licitantes com melhores propostas foi a de assinatura digital nas propostas de preços, que não estava prevista em edital e surgiu por meio de aviso publicado no Comprasnet às 15:25h do dia 21/10/2020:
Observando o disposto no Decreto 10.278, de 18 de março de 2020, toda a documentação que deva ser assinada e que seja remetida em sede de apresentação da proposta, seus documentos complementares e possíveis diligências, bem como toda a documentação remetida em sede de habilitação, deverá ser assinada digitalmente com certificação digital no padrão da Infraestrutura de Chaves Públicas Brasileira - ICP-Brasil, de modo a garantir a autoria da digitalização e a integridade do documento e de seus metadados.
14.	Primeiramente, cabe destacar que o objeto de um Decreto é a regulamentação de uma Lei ou de seus dispositivos. Portanto, sua interpretação deve ser dada conforme o contexto legal no qual se insere.
15.	Conforme a redação do art. 1º do recente Decreto 10.278/2020:
Art. 1º  Este Decreto regulamenta o disposto no inciso X do caput do art. 3º da Lei nº 13.874, de 20 de setembro de 2019, e no art. 2º-A da Lei nº 12.682, de 9 de julho de 2012, para estabelecer a técnica e os requisitos para a digitalização de documentos públicos ou privados, a fim de que os documentos digitalizados produzam os mesmos efeitos legais dos documentos originais.
16.	Tem-se que a Lei 13.874/2019 institui a Declaração de Direitos de Liberdade Econômica e estabelece garantias de livre mercado, entre outros, com a finalidade de desburocratizar o exercício da atividade econômica.
17.	O inciso X do art. 3º da referida Lei trata do direito que o artigo estabelece a toda pessoa física ou jurídica de arquivar qualquer documento em microfilme ou meio digital, para o qual determina ulterior regulamentação, motivo da edição do Decreto 10.278/2020, conforme redação abaixo transcrita:
Art. 3º  São direitos de toda pessoa, natural ou jurídica, essenciais para o desenvolvimento e o crescimento econômicos do País, observado o disposto no parágrafo único do art. 170 da Constituição Federal:
...
X - arquivar qualquer documento por meio de microfilme ou por meio digital, conforme técnica e requisitos estabelecidos em regulamento, hipótese em que se equiparará a documento físico para todos os efeitos legais e para a comprovação de qualquer ato de direito público; (grifamos) 
18.	Da leitura do dispositivo supra reproduzido, conclui-se que o aludido decreto tem como objeto tão somente o estabelecimento de técnicas e cuidados na digitalização de documentos para fins de seu arquivamento, que, por sua vez, pode ser utilizado para comprovações da regularidade das atividades econômicas desempenhadas por particulares.
19.	Portanto, o Decreto 10.278/2020 é inadequado para estabelecer a exigência inquinada e a interpretação dada pelo pregoeiro ao estabelecer tal requisito é equivocada e caminha no sentido inverso do espírito da Lei.
20. 	Lado outro, o TCU entende que a exigência de documentação com firma reconhecida em cartório restringe a competitividade das licitações e somente é justificável em caso de dúvida da autenticidade da assinatura e desde que haja previsão no edital (e.g. Acórdãos 604/2015 e 1301/2015, ambos do Plenário, Relatores José Múcio Monteiro e Augusto Sherman, respectivamente) .
21.	Além de não haver qualquer previsão editalícia para tal exigência, trata-se de proposta de preços enviada por meio do sistema comprasnet, para o qual há prévio acesso realizado por meio de chave de acesso e senha, conforme dispõe o art. 26, § 3º, do Decreto 10.024/2019, o que basta para a razoável identificação de origem e autoria, de modo que a exigência resta irregular, excessivamente restritiva, e deve ser objeto de oitiva à Unidade Jurisdicionada.
22.	 Também afronta a jurisprudência do TCU e foi utilizada como motivo de eliminação de licitante, a exigência contida no item 6 do termo de referência, que determina obrigatoriedade de apresentação de declaração de garantia do fabricante, com firma reconhecida em cartório, especificamente para o certame em favor das licitantes proponentes, em desacordo com os Acórdão 1805/2015-TCU-Plenário, relator Weder de Oliveira e 4547/2020-1ª Câmara, Relator Benjamin Zymler.
23.	Ainda, aspecto central é o volume de normas técnicas exigido, conforme definido nos itens 4 e 5 do Termo de Referência, em que, apesar da difusão e ausência de definição que correlacione a quais itens cada norma se aplica, foi possível identificar o total de 25 normas. Considerando a heterogeneidade da composição dos grupos, que envolvem tipos distintos, como sofás e poltronas giratórias, o nível de exigência de capacidade de especialização dos agentes de mercado se eleva sobremaneira com o excessivo número de normas técnicas a serem observadas, restringindo a competitividade.
24.	O assunto foi também tratado no âmbito do TC Processo 022.373/2019-9, denúncia contra os certames 1/2019, promovido pela 11ª Região Militar, e 11/2018, promovido pelo Comando de Operações Terrestres.
25.	Na oportunidade, a Selog analisou detidamente a questão e comparou as exigências das normas com diversos outros certames, incluindo os promovidos no âmbito do próprio TCU, concluindo por uma grande disparidade entre eles.
26.	Os pregões então analisados continham extensa e demasiada composição de lotes, para os quais as Unidades promotoras não comprovaram estudos técnicos preliminares que demonstrassem a viabilidade técnica, econômica e mercadológica da solução pretendida com menção às empresas/indústrias aptas a atender à demanda na forma solicitada, o que fundamentou o Acórdão 4547/2020-TCU-Primeira Câmara, Relator Benjamin Zymler, que considerou irregulares os certames então denunciados.
27.	Há semelhança de exigências e estruturação dos grupos licitados no certame 1/2019 promovido pela 11ª RM com o pregão objeto desses autos, que, além de estabelecer requisito de grande volume de normas técnicas, definiu composições heterogêneas de grupos, unindo poltronas e sofás, e mesas e armários. Todavia, a exigência de normas do PE SRP 6/2020 é superior ao certame já considerado irregular por este Tribunal, como se pode observar na listagem de normas exigidas contida no quadro abaixo:
	Norma
	PE SRP 1/2019
	PE SRP 6/2020

	NR 17 - Normas de ergonomia do Ministério do Trabalho
	X
	X

	NBR 16031/2012 - Móveis - Assentos múltiplos - Requisitos e métodos para resistência e durabilidade
	X
	
	NBR 15164/2004 - Móveis estofados - Sofás
	X
	
	NBR 8619/2015 - resiliência da espuma flexível de poliuretano
	X
	X

	NBR 8537/2015 - densidade da espuma flexível de poliuretano
	X
	X

	NBR 9178/2015 - velocidade de queima da espuma flexível de poliuretano
	X
	X

	NBR 14.961 - teor de cinzas da espuma flexível de poliuretano
	X
	X

	NBR 13961/2010 - características físicas e dimensionais dos armários para escritório
	X
	X

	NBR 13964/2003 - características físicas e dimensionais e classificação de divisórias tipo painel para escritório
	X
	
	NBR 13966/2008 - especificação das dimensões das mesas de escritório de uso geral
	X
	X

	NBR 13967/2011 - características físicas e dimensionais das estações de trabalho para escritório
	X
	
	NBR 8094/1983 - exposição à névoa salina em materiais metálicos
	X
	X

	NBR 8095/2015 - exposição à atmosfera úmida saturada em materiais metálicos
	X
	X

	NBR 8096 - Corrosão por exposição ao dióxido de enxofre - Método de ensaio
		X

	NBR 9209/1986 - Revestimento em fosfato
	X
	
	FSC ou CERFLOR - Certificado Ambiental de Cadeia de Custódia
	X
	X

	NBR 14020/2002 - Rótulos e declarações ambientais - Princípios Gerais
	X
	X

	NBR 14024/2004 - Rótulos e declarações ambientais - Rotulagem ambiental do tipo l - Princípios e procedimentos
	X
	X

	NBR 13962 - Móveis para escritório - Cadeiras - características físicas e dimensionais
	X
	X

	NBR 13965 - Móveis para escritório - Móveis para informática - Classificação e características físicas e dimensionais
		X

	NBR 11003 - aderência da tinta
		X

	NBR 10443 - medida da espessura da camada de tinta em substrato de base ferrosa
		X

	NBR 8515 - espuma flexível de poliuretano - determinação da resistência a tração
		X

	NBR 8516 - espuma flexível de poliuretano - determinação da resistência ao rasgamento da espuma 
		X

	NBR 8797 - espuma flexível de poliuretano determinação da deformação permanente à compressão
		X

	NBR 8910 - espuma flexível de poliuretano determinação da resistência a compressão
		X

	ASTM D 2261 - Resistência ao rasgo do tecido
		X

	ASTM D 1230 - Flamabilidade
		X

	ASTM D 4966 - Resistência à Abrasão
		X

	AATCC 8 - Solidez da cor à fricção
		X

28. 	Note-se, ainda, que há inclusão de normas ASTM (American Society for Testing and Materials) e AATCC (American Association of Textile Chemists and Colorists) , instituições norte-americanas de padronização, inovando a exigência.
29.	Em realidade, observou-se, à semelhança dos certames objeto do Acórdão 4547/2020-TCU-Primeira Câmara, baixo nível de participantes e de volume de lances, caracterizando ausência de efetiva concorrência.
30.	No Pregão 6/2020, a empresa Flexibase, declarada vencedora após as desclassificações de empresas que ofertaram menores lances, ofertou apenas 11 lances para os 70 itens, perfazendo média de 0,15 lances por item. Entre os 12 licitantes concorrentes que acudiram aos três grupos, seis sequer ofertaram lances, incluindo a empresa Mobieq, que foi eliminada no grupo 2.
31.	Entre as empresas que ofertaram melhores preços, somente a empresa Layout superou a média de um lance por item, perfazendo a média de dois lances por item. Todavia, a empresa não impetrou qualquer recurso, em mesma conduta de resignação adotada pelas demais eliminadas.
32.	Ao compulsar as atas de outros certames públicos para os quais a disputa se deu por item e com baixa ou nenhuma exigência de normas técnicas, nos quais a empresa Flexibase ofertou os mesmos produtos a ela adjudicados no SRP 6/2020 e não logrou êxito, nota-se um maior nível de competitividade e preços resultantes muito inferiores aos obtidos no pregão do 57º Batalhão de Infantaria Motorizado.
33.	O quadro abaixo traça comparativo do item relativo a armário alto de medidas 800x500x2100, que no pregão 6/2020 (UASG 160279) foi disputado ao item 36, com outros pregões realizados entre julho de 2019 e abril de 2020.
	Pregão - Uasg
	Item
	Nº Licitantes
	Nº Lances 
	Val. Adjudicado
	Proposta Flexibase

	6/2020 - 160279
	36
	10
	10
	R$ 2.062,00
	R$ 2.062,00

	19/2020 - 70013
	15
	12
	24
	R$ 540,00
	R$ 1.808,00

	13/2019 - 110322
	1
	23
	133
	R$ 619,49
	R$ 1.324,00

34.	A empresa Flexibase sequer ofertou lances para o item. Das dez licitantes que disputaram o item 36 do pregão 6/2020, somente três teriam enviado lances. Ainda, dos dez lances enviados na disputa, sete foram fornecidos por apenas uma empresa, que oscilou entre os preços de R$ 3.070,47 e R$ 3.034,75, menos de R$ 50,00, o que demonstra um nível real de disputa ainda menor do que o informado pelos dados do quadro.
35.	O quadro abaixo traça comparativo para o item 35, outro armário de medidas 800x500x1600, para o qual foram previstas 1.385 unidades, e demonstra panorama semelhante em relação apontado acima para o item 36. Note-se que o preço da vencedora do pregão 6/2020 também é superior aos dos outros certames para o item de maiores medidas ilustrado no quadro anterior.
	Pregão - Uasg
	Item
	Nº Licitantes
	Nº Lances 
	Val. Adjudicado
	Proposta Flexibase

	6/2020 - 160279
	35
	10
	11
	R$ 1.612,00
	R$ 1.612,00

	19/2020 - 70013
	14
	12
	27
	R$ 456,00
	R$ 1.383,00

	19/2020 - 155019
	5
	11
	14
	R$ 744,00
	R$ 1.696,00

36.	De igual modo, a empresa Flexibase sequer ofertou lances para o item. Das dez licitantes que disputaram o item 35 do pregão 6/2020, somente quatro teriam enviado lances. E, dos onze lances enviados na disputa, sete foram fornecidos por apenas uma empresa, que oscilou entre os preços de R$ 2.878,16 e R$ 2.846,42, menos de R$ 50,00, o que demonstra um nível real de disputa ainda menor do que o informado pelos dados do quadro.
37.	Por fim, é meritório observar o pregão 34/2019, promovido pela Prefeitura de São Paulo (UASG 925212) , não incluído acima por não ter contado com a participação da Flexibase, que licitou o armário de mesmas medidas do item 35 (800x500x1600) sem estabelecer quaisquer exigências de normas técnicas, baseando-se tão somente em especificações objetivas para definir o produto a ser adquirido, e obteve o preço de R$ 574,83 na unidade do produto.
38.	Os valores adjudicados no pregão 6/2020 para os itens 35 e 36 são 3,53 e 3,81 vezes superiores aos valores adjudicados no pregão 19/2020 do Tribunal Regional Eleitoral da Bahia (UASG 70013) , contidos nas listagens dos quadros acima, o que configura indícios de sobrepreços que superam os 250% para itens que possuem previsões quantitativas de 462 e 1.385 unidades.
39.	Caso haja o dobro de aquisições por meio de adesões, conforme previsão do item 4.4 do Anexo II ao Edital (peça 6, p. 2) , que, somadas aos quantitativos originalmente licitados, o potencial de dano ao erário se potencializa. Somente para o item 35, que com a soma de adesões totaliza 4.155 unidades, o sobrepreço total pode chegar a R$ 4.454.160,00.
40.	A alta discrepância da estimativa de preços dos itens nos dois certames também chama atenção. Enquanto no certame do TRE-BA o preço estimado para o armário de medidas 800x500x1600 foi de R$ 753,39, no pregão em análise o preço estimado foi de R$ 2.887,11, o que demanda solicitar à organização militar, em diligência, que encaminhe os documentos que demonstrem de que maneira ocorreu a formação dos valores de referência estipulados para o pregão.
41.	Um exemplo levantado em outros certames é o do item 27 - poltrona de auditório rebatível, adjudicada à Flexibase pelo valor de R$ 1.557,00. O mesmo produto foi licitado no pregão 21/2018 da Universidade Federal de Itajubá (UASG 1330) , sendo adjudicado ao preço de R$ 550,00. A própria Flexibase ofertou o lance no valor de R$ 860,00 pela poltrona, que foi disputada por 24 empresas, número muito superior aos 5 licitantes que compareceram, pelo item disputado no grupo 1, à sessão do pregão 6/2020.
42.	Resta evidente o prejuízo à concorrência causado pela composição de exigências de normas e agrupamento tão abrangente, em desacordo com a Súmula 247 deste Tribunal, que, in verbis, determina que:
é obrigatória a admissão da adjudicação por item e não por preço global, nos editais das licitações para a contratação de obras, serviços, compras e alienações, cujo objeto seja divisível, desde que não haja prejuízo para o conjunto ou complexo ou perda de economia de escala, tendo em vista o objetivo de propiciar a ampla participação de licitantes que, embora não dispondo de capacidade para a execução, fornecimento ou aquisição da totalidade do objeto, possam fazê-lo com relação a itens ou unidades autônomas, devendo as exigências de habilitação adequar-se a essa divisibilidade.
43.	Cabe acrescentar que, conforme a dicção do item 9.2 do Acórdão 1347/2018-TCU-Plenário, Relator Bruno Dantas, "a jurisprudência pacífica do TCU (e.g. Acórdãos 2.977/2012, 529/2013, 1.592/2013, 1.913/2013, 2.695/2013, 2.796/2013, 343/2014, 4.205/2014, 757/2015, 834/2015, 1.680/2015, 1.712/2015, 1.879/2015, 2.055/2015, 2.829/2015, 125/2016, 588/2016, 1.405/2016, 2.438/2016, 2.901/2016, 3.081/2016, 248/2017, 312/2017, 1.893/2017, 2.600/2017, 173/2018, 311/2018, 312/2018, 718/2018, 772/2018, 828/2018 e 1.044/2018, todos do Plenário) é no sentido de que, no âmbito do sistema de registro de preços, a modelagem de aquisição por preço global de grupo de itens é medida excepcional que precisa ser devidamente justificada, além de ser, em regra, incompatível com a aquisição futura de itens isoladamente".
44.	Nesse sentido, as 81.935 unidades de mobiliário distribuídas em 70 itens nos três grupos, por seu volume e alta materialidade, devem ter seu agrupamento justificado. 
45.	Além disso, foram licitados nada menos do que 16 itens relativos a cadeiras e poltronas de escritório, ao total de 16.588 unidades. Como o quantitativo registrado impacta significativamente a capacidade de utilização da ata para a realização de adesões, e tendo em vista a expressiva quantidade de móveis a serem adquiridos, faz-se necessário diligenciar o órgão contratante para que apresente os artefatos de seu planejamento que objetivamente justifiquem as quantidades licitadas.
46.	Por fim, o montante licitado deveria conduzir à realização da audiência pública de que trata o caput do art. 39 da Lei 8.666/1993, conforme o Acórdão 248/2017-TCU-Plenário, Relator Walton Alencar Rodrigues, que determina que para a verificação do valor limite previsto naquele dispositivo legal, deve-se computar o valor previsto das adesões dos órgãos e entidades não participantes.
47.	O valor adjudicado no certame, R$ 81.580.685,00, ultrapassa múltiplas vezes o valor estimado constante do Termo de Referência de R$ 12.225.900,35 (peça 5, p. 67) . A informação de valor estimado é de central relevância para a atração de licitantes e suas respectivas formulações de propostas.
48.	Ao conferir o somatório dos valores estimados no Comprasnet, obtém-se a cifra de R$ 115.985.748,00, que, somada ao valor do dobro do quantitativo permitida no anexo II do edital para adesões (peça 6, p. 2) , chega-se ao valor de R$ 347.957.244,00, superando o limite de R$ 150.000.000,00 estabelecido no art. 39 da referida Lei, o que constitui irregularidade importante para certame de tamanha materialidade.
49.	Está configurado o pressuposto da plausibilidade jurídica em razão dos inúmeros indícios de irregularidades que teriam restringido a competição e direcionado o certame evidenciados acima.
Chama atenção a quantidade e a variedade de indícios que, em análise perfunctória, apontam para a ocorrência de deliberada inclusão de requisitos de qualificação técnica com o objetivo de inibir ou reprimir a maior concorrência nos lotes definidos no processo de aquisição.
Nesse sentido, partindo-se de análise supostamente desarrazoada e incompatível com os princípios da seleção da melhor proposta e da ampla negociação, foram desclassificados licitantes em virtude da ausência de assinatura digital das propostas, requisito que não estava presente no edital, tendo surgido por meio de aviso no Comprasnet às 15:25h do dia 21/10/2020, em interpretação equivocada do Decreto 10.278/2020, o qual não tem o objetivo de estabelecer requisitos para processos licitatórios. Ademais, tal estratagema burocrático se mostra inútil para inibir a ocorrência de fraudes, pois para acesso dos licitantes ao sistema é necessário a autenticação por usuário/senha específico e previamente cadastrado. Assim, por analogia às decisões desta Corte que se referem aos requisitos de firma reconhecida em cartório, apenas em caso de indício de fraude faria sentido a exigência desse sofisticado mecanismo de autenticação e, mesmo assim, apenas para o licitante vencedor.
Usando o mesmo artifício e sem a motivação adequada, foram desclassificadas propostas por não cumprimento de obrigatoriedade de apresentação de declaração de garantia do fabricante, com firma reconhecida em cartório, o que, reforço, contraria a jurisprudência deste Tribunal.
 Observo, porém, que o aspecto mais restritivo a competividade foi o emaranhado de minúcias técnicas, injustificadas, em cada um dos itens. Em pormenorizada comparação, a unidade instrutiva identificou a necessidade de atendimento de 25 normas técnicas.
Diante da ausência de correlação e motivação adequada dessas exigências, ao que parece, pode ter havido claro objetivo de diminuir a quantidade de potenciais interessados em participar do certame.
Isso se torna ainda mais gravoso, quando observado que itens que no mercado podem ser vendidos por fornecedores diversos foram agrupados em lotes heterogêneos, a exemplo de poltronas e sofás, no grupo 1 e armários, mesas, gaveteiros, balcões e alguns itens de divisórias de mesa, no grupo 2.
O malefício da baixa competividade restou demonstrado pela unidade instrutiva quando comparado os valores unitários de certames parecidos, com ou sem a participação da Flexibase, empresa vencedora dos três lotes adjudicados. 
Assim, em itens relevantes identificaram-se potenciais sobrepreços da ordem de 250% em itens como armários, quando comparados com aquisições semelhantes realizadas por outros órgãos da administração pública federal e de outras esferas, o que poderá resultar, em apenas um item (35) , um prejuízo de R$ 4.454.160,00.
Digno de destaque negativo, ainda, a elevada quantidade de especificações diferentes para mobiliários de igual utilidade. A título exemplificativo, a unidade instrutiva identificou a presença de 16 itens relativos a cadeiras e poltronas de escritório num total de 16.588 unidades, o que parece exacerbado e pode favorecer a elevado uso da ata de registro de preços. 
Os potenciais excessos no processo de aquisição levaram a infringência do caput do art. 39 da Lei 8.666/1993, pois, diante do elevado valor adjudicado e das potenciais adesões de órgãos e entidades não participantes, o órgão licitante deveria ter realizado audiência pública para tratar do certame.
 Todo esse quadro restritivo, ao final, ocasionou que os três grupos licitados fossem adjudicados à empresa Flexibase Indústria e Comércio de Móveis Importação e Exportação Ltda. (CNPJ 04.869.711/0001-58) , após a desclassificação de suas concorrentes em cada um desses grupos, pelo valor total de R$ 81.580.685,00. Esse valor é cerca de 40% superior ao somatório de R$ 57.951.265,00 ofertados pelas empresas inicialmente melhor classificadas.
Dessa forma, existem elementos suficientes para demonstrar a plausibilidade jurídica do pedido cautelar, e que não há prejuízos irreparáveis na paralização cautelar do certame e dos atos subsequentes à gestão do órgão.
Assim, em linha com a unidade técnica e incorporando os pareceres de peças 7-9 às minhas razões de decidir, decido:
21.1.	conhecer da representação, satisfeitos os requisitos de admissibilidade constantes no art. 113, § 1º, da Lei 8.666/1993, c/c os arts. 235 e 237, VI, do Regimento Interno deste Tribunal, e no art. 103, § 1º, da Resolução - TCU 259/2014;
21.2.	deferir o pedido de concessão de medida cautelar, sem oitiva prévia, com fulcro no art. 276 do Regimento Interno/TCU, tendo em vista a existência dos elementos necessários para sua adoção, para que o órgão gerenciador e os participantes suspendam qualquer nova demanda proveniente da ata de registro de preços firmada a partir do pregão 6/2020, bem como não admitam adesões à referida ata até decisão de mérito desta Corte de Contas; 
21.3.	realizar a oitiva do 57º Batalhão de Infantaria Motorizado, com amparo no art. 276, § 3º, do Regimento Interno/TCU, para que, no prazo de quinze dias, se pronuncie em relação aos pressupostos da cautelar deferida, e também quanto aos seguintes pontos relativos ao Pregão Eletrônico SRP 6/2020:
	a) justificativa para a exigência de assinatura digital das propostas, decidida em sede de aviso feito a menos de 24h do certame, formalidade excessiva e não justificada que levou à eliminação das primeiras colocadas nos três grupos licitados, considerando que o envio da proposta se dá por meio de chave de acesso e senha ao sistema, conforme previsto no art. 26, § 3º, do Decreto 10.024/2019, o que seria suficiente para identificar a autoria do proponente;
	b) justificativa para a exigência de Declaração de garantia emitida pelo fabricante, dirigida ao 57° Batalhão de Infantaria Motorizada, indicando a licitante como sua revendedora, ou indicando a si própria como autorizada a prestar garantia, em desacordo com a jurisprudência desta Corte de Contas (e.g. Acórdão 1805/2015-TCU-Plenário, Relator Weder de Oliveira e 4547/2020 - TCU - 1ª Câmara, Relator Benjamin Zymler) , assim como da exigência de seu  reconhecimento em cartório, que resta em desacordo com a jurisprudência do TCU, que entende que a exigência de documentação com firma reconhecida em cartório restringe a competitividade das licitações e somente é justificável em caso de dúvida da autenticidade da assinatura e desde que haja previsão no edital (e.g. Acórdãos 604/2015 e 1301/2015, ambos do Plenário, Relatores José Múcio Monteiro e Augusto Sherman, respectivamente) ;
	c) comprovar a necessidade de inclusão do atendimento a todas as certificações, declarações de qualidade, normas técnicas¸ laudos técnicos e/ou certificados de conformidade contidas no termo de referência do Pregão Eletrônico - SRP 6/2020, do 57º Batalhão de Infantaria Motorizado, como sendo o mínimo necessário para garantir a aquisição de produtos que atendam às necessidades da administração, com apresentação de estudo técnico preliminar que  demonstre a viabilidade técnica, econômica e mercadológica da solução pretendida, em que conste as diversas empresas/indústrias aptas a atender à demanda na forma solicitada, com indicação inequívoca da marca, modelo e demais referências, tendo em visto a possível exigência excessivamente restritiva diante do baixo nível de competitividade verificado no certame;
	d) comprovar a vantajosidade/economicidade da composição dos grupos, conforme apontado no item 5 do termo de referência do Pregão Eletrônico - SRP 6/2020, apresentando os fundamentos dos estudos de mercado realizados, de modo a demonstrar os fornecedores aptos a atendê-la nos conjuntos definidos pelos respectivos agrupamentos, e não apenas em itens individuais, uma vez que os grupos 1 e 2 reúnem itens heterogêneos que, a princípio, poderiam ser licitados separadamente a fim de melhor aproveitar as particularidades do mercado, conforme o art. 15, IV, da Lei 8.666/1993 e a Súmula 247 do TCU;
	e) justificativa para a discrepância do valor total adjudicado, R$ 81.580.685,00 em relação ao valor estimado de R$ 12.225.900,35, contido no item 20 do termo de Referência do Pregão Eletrônico 6/2020;
	f) manifeste-se sobre a adequação dos preços registrados por meio do Pregão Eletrônico SRP 6/2020 e aborde, necessariamente, a possibilidade de sobrepreço dos itens, que, conforme apontado pela Selog, podem superar em 250% o valor praticado em outros certames, apresentando as pesquisas de preço realizadas e os documentos que a fundamentam;
	g) justificativa para a não realização da audiência pública de que trata o caput do art. 39 da Lei 8.666/1993, uma vez que os valores licitados, computando-se o valor previsto das adesões de órgãos e entidades não participantes, supera o limite que a torna obrigatória, conforme determinação do Acórdão 248/2017-TCU-Plenário, Relator Walton Alencar Rodrigues;
	h) justificativa para a ausência de negociação de preços, tanto com as empresas desclassificadas, que teriam apresentado preços de alguns itens isolados acima sem lhes oportunizar a adequação das respectivas propostas, como da licitante declarada vencedora, que logrou adjudicação com larga margem de discrepância para as propostas desclassificadas, conduta que resta em desacordo com a jurisprudência do TCU, que preconiza a negociação de preços para reduzir o preço final do contrato em vista da maximização do interesse público em obter-se a proposta mais vantajosa como um poder-dever do pregoeiro (Acórdão 2673/2015-TCU-Plenário, Relator Bruno Dantas) ;
21.4.	realizar, nos termos do art. 276, § 3º , c/c art. 250, V, todos do Regimento Interno/TCU, a oitiva da sociedade empresária Flexibase Indústria e Comércio de Móveis Importação e Exportação Ltda. (CNPJ 04.869.711/0001-58) , para, no prazo de quinze dias, manifestar-se, caso queira, sobre os fatos constantes no subitem 21.3 retro, assim como sobre os pressupostos da cautelar adotada;
21.5	considerando a possibilidade de construção participativa das deliberações deste Tribunal, nos termos do art. 14 da Resolução-TCU 315/2020, bem como o previsto nas Normas de Auditoria (NAT) aprovadas pela Portaria-TCU 280/2010, referente aos comentários dos gestores (no que se aplica a representações e denúncias) :
	a) solicitar ao 57º Batalhão de Infantaria Motorizada, caso queira, no prazo de quinze dias:
	a.1) a apresentação de possíveis ações corretivas que poderão ser tomadas pelo 57º Batalhão de Infantaria Motorizada para prevenir ou corrigir os indícios de irregularidades detectados ou remover seus efeitos;
	a.2) na hipótese de serem consideradas insuficientes, pelo TCU, as alternativas apresentadas pela unidade jurisdicionada, a manifestação quanto aos possíveis impactos da determinação do TCU para anulação do certame e atos dele decorrentes, em função dos indícios de irregularidades verificados;
	b) alertar o 57º Batalhão de Infantaria Motorizada, com relação à construção participativa de deliberações, de que:
b.1) a sua manifestação quanto às alternativas para corrigir os indícios de irregularidades verificados e quanto aos impactos das possíveis medidas a serem adotadas pelo TCU será avaliada na proposição de mérito, mas não vincula as decisões desta Corte de Contas, notadamente quando os riscos decorrentes de sua adoção e/ou da manutenção de situação irregular não se coadunarem com o interesse público que se pretende tutelar;
b.2) a ausência de manifestação no prazo estipulado não impedirá o andamento processual, podendo o TCU vir a prolatar decisão de mérito, caso haja elementos suficientes que caracterizem afronta às normas legais e/ou possibilidade de ocorrência de prejuízos à Administração; e
b.3) a ausência de manifestação não será considerada motivo de sanção.
21.6.	diligenciar o 57º Batalhão de Infantaria Motorizada, com fundamento nos artigos 157 e 187 do Regimento Interno deste Tribunal, para que, no prazo de quinze dias, encaminhe cópia dos seguintes documentos e/ou esclarecimentos:
	a) íntegra do processo administrativo que originou o Pregão Eletrônico SRP 6/2020, contendo especialmente:
	a.1) estudo técnico preliminar que demonstre a viabilidade técnica, econômica e mercadológica da solução pretendida e mencione as diversas empresas/indústrias aptas a atender à demanda conforme a diversidade de composição de cada um dos grupos, com indicação inequívoca da marca, modelo, características que atendam todas as exigências constantes dos itens 4, 5 e 6 do termo de referência;
	a.2) pesquisa de preços realizada, com respectiva metodologia, contendo todas as fontes utilizadas como parâmetro, incluindo as propostas das empresas eventualmente consultadas;
	a.3) documentos de planejamento com a definição das necessidades da unidade gerenciadora e dos participantes, incluindo informações de quantitativo de mobiliário atual das unidades envolvidas, bem como de mudanças pretendidas, de modo a justificar objetivamente os quantitativos licitados do gerenciador e participantes;
	a.4) parecer jurídico que aprovou o edital e o seu termo de referência;
	b) cópia da ata assinada, assim como todas as informações relativas a eventuais solicitações de adesão à referida ata recebidas por este Batalhão, incluindo identificação do Órgão solicitante e respectivos quantitativos solicitados e/ou autorizados;
	c) lista de todos os órgãos/unidades participantes, respectivos itens e quantitativos de que participam;
	d) demais informações que julgar necessárias; e
	e) designação formal de interlocutor que conheça da matéria para dirimir eventuais dúvidas, informando nome, função/cargo, e-mail e telefone de contato.
21.7.	encaminhar cópia da presente instrução ao 57º Batalhão de Infantaria Motorizado, de maneira a embasar as respostas à oitiva;
	Restituam-se os autos à unidade instrutiva para adoção das medidas a seu cargo, com a celeridade que o caso requer."
É o Relatório.

não há.

Não atuou.

REPRESENTAÇÃO DA UNIDADE TÉCNICA. MEDIDA CAUTELAR INAUDITA ALTERA PARS, PARA que o ORGÃO GERENCIADOR E DEMAIS PARTICIPANTES suspendam qualquer nova demanda proveniente da ata de registro de preços firmada a partir do pregão 6/2020. OITIVA DA PARTE. SUBMISSÃO DO FEITO AO PLENÁRIO PARA RATIFICAÇÃO. RESTITUIÇÃO DOS AUTOS PARA PROVIDÊNCIAS.

REPRESENTAÇÃO (REPR)

Secretaria de Controle Externo de Aquisições Logísticas (Selog).

Com fulcro no art. 276, §1º, do Regimento Interno deste Tribunal, submeto ao referendo deste Plenário a medida cautelar por mim expedida em 20/11/2020 (peça 10) .
2.	Os fundamentos da decisão cautelar, apoiados integralmente nas razões apresentadas pela unidade técnica, estão devidamente disponibilizados nos autos, bem como foram reproduzidos no relatório que acompanha essa decisão, o que dispensa reprisá-los no presente Voto.
	Em face do exposto, VOTO para que o Tribunal adote a minuta de Acórdão que ora submeto à apreciação deste Colegiado.
TCU, Sala das Sessões Ministro Luciano Brandão Alves de Souza, em 25 de novembro de 2020.
AROLDO CEDRAZ 
Relator